【裁判字號】    97,家訴,29
【裁判日期】    970715
【裁判案由】    損害賠償
【裁判全文】
臺灣桃園地方法院民事判決              97年度家訴字第29號
原      告  丁○○
                        號
            丙○○○
共      同
訴訟代理人  乙○○
被      告  甲○○
                        號5樓.
上列當事人間請求損害賠償等事件，於民國97年7 月1 日辯論終
結，本院判決如下：
    主      文
被告應給付原告丁○○新台幣玖拾壹萬伍仟捌佰貳拾柒元、原告
丙○○○新台幣柒拾參萬零伍佰捌拾伍元，及均自民國九十七年
六月十日起至清償日止，各按年息百分之五計算之利息。
原告丁○○其餘之訴駁回。
確認被告喪失對被繼承人鄭明暖（女、民國六十二年五月十五日
生、身分證統一編號：Ｚ000000000、民國九十五年四月八日死亡
）之繼承權。
訴訟費用由被告負擔八十七％，餘由原告丁○○負擔。
    事實及理由
壹、被告經合法通知，無正當理由，未於言詞辯論期日到場，核
    無民事訴訟法第386 條所列各款情形，爰依原告之聲請，由
    其一造辯論而為判決。
貳、原告主張其分別為被害人鄭明暖之父、母，被害人鄭明暖於
    民國95年3 月12日與被告結婚，並於同年月15日辦理結婚登
    記，雙方於同年4 月3 日一同至大陸安徽省黃山市（下稱黃
    山市）旅遊，嗣於同年月8 日18時30分許，被告與被害人鄭
    明暖在訴外人即車號皖J70090號出租車（下稱出租車）駕駛
    姚海陽的陪同下到黃山市屯溪區「沸騰荼鄉」餐廳用餐，席
    間姚海陽應被告之請求，將出租車借給被告使用，並於同日
    20時許在黃山市屯溪區「金陵酒店」附近，將出租車交給被
    告，被告即駕車帶被害人鄭明暖到「秀水豪園」住宅小區，
    被告與被害人鄭明暖在車上發生爭執，被告即用條索狀物體
    緊勒被害人鄭明暖頸部，並用出租車的靠背墊摀住被害人鄭
    明暖的口鼻部位，致被害人鄭明暖窒息死亡。事後，被告駕
    出租車回到「金陵酒店」附近欲將出租車還給姚海陽，待姚
    海陽上車後，被告即告知他已將被害人鄭明暖殺害，姚海陽
    聽後提出要報警，被告即哀求姚海陽不要報警並請求姚海陽
    幫忙處理被害人鄭明暖的屍體，許諾要給姚海陽2,000 元美
    金作為報酬。嗣後兩人駕車至世紀廣場，姚海陽在多次勸說
    被告報案無效情形下，下車逃離現場並報案，被告前開故意
    殺害被害人鄭明暖之行為，已經大陸安徽省高級人民法院20
    07皖刑終字第0210號刑事判決判刑確定屬實，原告自得依民
    法第184 條第1 項前段、第192 條第1 項、第2 項及第194
    條規定，分別請求被告給付殯葬費、扶養費及精神慰撫金。
    而原告丁○○因被害人鄭明暖死亡支付殯葬費用人民幣6,49
    2 元（以1 ：4.2 計算，換算為新台幣﹙以下除特別標明為
    其他幣別外，均同﹚272,664 元），另支付被害人鄭明暖靈
    骨塔費用20萬元，故原告丁○○支付殯葬費用共472,664 元
    。又原告丁○○為30年8 月18日生，於被害人鄭明暖在95年
    4 月8 日死亡時，為63歲，對照94年台閩地區簡易生命表（
    男性）計算平均餘命，尚有餘命18.25 年，以18年計算，再
    依94年度行政院財政部（下稱財政部）所公布扶養親屬寬減
    額未滿70歲者為74,000元，又原告丁○○有配偶及除被害人
    鄭明暖外之子女3 人（即訴外人鄭彩燕、乙○○及鄭明哲）
    ，依民法第1116條之1 之規定，其配偶及上開子女應與被害
    人鄭明暖平均負擔對原告丁○○之扶養義務，即被害人鄭明
    暖應負擔5 分之1 ，故原告丁○○可對被告請求之扶養費金
    額按年別5 ％複式霍夫曼計算法（第1 年不扣除中間利息）
    為193, 538元（其計算式為74000x13.0000000﹙此為應受扶
    養18年之霍夫曼係數﹚÷5 ＝193,538 ﹙小數點以下四捨五
    入，下同﹚）。再查原告丁○○因被告故意殺人之行為而遭
    喪女之慟，精神上遭受極大打擊及痛苦，則原告丁○○請求
    被告賠償非財產上損害之慰撫金50萬元。另原告丙○○○為
    34 年9月3 日生，於被害人鄭明暖在95年4 月8 日死亡時，
    為60歲，對照94年台閩地區簡易生命表（女性）計算平均餘
    命，尚有餘命23.82 年，以23年計算，再依照94年度財政部
    所公布扶養親屬寬減額74,000元，又原告丙○○○有配偶及
    除被害人鄭明暖外之子女3 人（即鄭彩燕、乙○○及鄭明哲
    ），依民法第1116條之1 規定，其配偶及上開子女應與被害
    人鄭明暖平均負擔對原告丙○○○之扶養義務，即被害人鄭
    明暖應負擔5 分之1 ，故原告丙○○○可對被告請求之扶養
    費金額按年別5 ％複式霍夫曼計算法（第1 年不扣除中間利
    息）為230,585 元（其計算式為7400 0x15.0000000 ﹙此為
    應受扶養23年之霍夫曼係數﹚÷5 ＝230,585） 。再查原告
    丙○○○因被告故意殺人之行為而遭喪女之慟，精神上遭受
    極大打擊及痛苦，原告丙○○○另請求被告賠償非財產上損
    害之慰撫金50萬元。另依民法第1138條規定，被告為被害人
    鄭明暖之法定繼承人，然被害人鄭明暖既遭被告殺害，依民
    法第1145條第1 項第1 款規定，被告自當喪失對被繼承人鄭
    明暖之繼承權，為此提起本件訴訟等語，並聲明：一、被告
    應給付原告丁○○1,166,202 元、原告丙○○○730,585 元
    ，及均自起訴狀繕本送達之翌日起至清償日止，按年息百分
    之5 計算之利息。二、確認被告喪失對被繼承人鄭明暖之繼
    承權。
參、本件原告主張之事實，業據原告提出與其所述相符之戶籍謄
    本、安徽省高級人民法院2007皖刑終字第0210號刑事裁定書
    、中華人民共和國安徽省黃山市公證處死亡公證書、財團法
    人海峽交流基金會證明、黃山市屯溪區殯葬管理所喪葬費用
    明細、收據、佛光山寺感謝函、安奉牌位證明書、94年臺灣
    地區簡易生命表等件為證，自堪信為真實。
肆、按因故意或過失，不法侵害他人之權利者，負損害賠償責任
    。民法第184 條第1 項前段定有明文。經查被告既故意殺害
    被害人鄭明暖，自係不法侵害鄭明暖之生命權，而應負故意
    侵權行為責任，原告主張被告對於被害人鄭明暖死亡之結果
    ，應負賠償責任，要屬有據。
伍、又按不法侵害他人致死者，對於支出醫療及增加生活上需要
    之費用或殯葬費之人，亦應負損害賠償責任。被害人對於第
    三人負有法定扶養義務者，加害人對於該第三人亦應負損害
    賠償責任，民法第192 條第1 項、第2 項分別定有明文。被
    告就被害人鄭明暖之死亡既應負侵權行為責任，對於原告丁○○因被害人鄭明暖死亡喪葬而支出金錢之財產權損害，自
    應負損害賠償責任。經查：
一、原告丁○○支付被害人鄭明暖之殯葬費人民幣6,492 元及靈
    骨塔費用20萬元，有如前述，經核上開殯葬費及靈骨塔費用
    並無重複之處，亦有原告提出之黃山市屯西區殯葬管理所明
    細、收據、佛光山寺感謝函、安奉牌位證明書各1 件在卷可
    稽，惟原告丁○○主張應以1 ：4.2 比例換算上開人民幣云
    云，則未舉證以實其說，自應以社會通認之1 ：4 比例換算
    ，是原告丁○○得請求被告給付之上開殯葬費應為25,968元
    ，加計上開靈骨塔費用20萬元，原告丁○○請求被告給付
    225,968 元之殯葬費，要屬有據，逾此金額之殯葬費請求則
    屬無稽。
二、再查原告丁○○、丙○○○分別為被害人鄭明暖之父母，鄭
    明暖自對原告均負有法定扶養義務，是原告主張被告應依民
    法第192 條第2 項規定，賠償其2 人因未能受被害人鄭明暖
    扶養之損害，自亦有據。復查原告丁○○、丙○○○分別為
    30年8 月18日、34年9 月8 日生，有其提出之戶籍謄本1 件
    在卷足憑，算至被害人鄭明暖死亡之日即95年4 月8 日止，
    其年齡分別足64歲、60歲，依本院已知之內政部統計處審定
    之94年台灣地區簡易生命表所載，其餘命分別為17.54 年、
    23.82 年，原告丁○○主張以18年計算其請求扶養費之期間
    ，自無可採，原告丙○○○主張以23年計算其請求扶養費之
    期間，要屬可採。又原告主張按財政部核定每年每人綜合所
    得稅免稅額74,000元為其計算扶養費之基準，經核該免稅額
    低於桃園縣平均每人每年消費支出乙節，亦為本院職務上所
    已知，則原告主張各按受扶養親屬每年每人綜合所得稅免稅
    額74,000元為其扶養費之計算基準，自屬適當。復查原告連
    被害人鄭明暖在內計有4 名子女，連同原告基於夫妻關係互
    負扶養義務，則被害人鄭明暖應負擔對原告之扶養義務均為
    5 分之1 。是依原告丁○○、丙○○○各得受被害人鄭明暖
    扶養之年數，按每年74,000元計算，以年別5 ％複式霍夫曼
    計算法扣除第1 年以外之中間利息，原告丁○○可請求之扶
    養費為189,859 元｛計算式為：[74,000*12.00000000 （此
    為應受扶養17年之霍夫曼係數）+74,000*0.54* （13.00000
    000-00.00000 000）] 除以5 （受扶養人數）=189,859｝；
    原告丙○○○可請求之扶養費為230,585 元｛計算式為：[7
    4000*15.000000 00 （此為應受扶養23年之霍夫曼係數）]
    除以5 （受扶養人數）=230,585｝，原告丁○○、丙○○○
    逾前開範圍之請求，則屬無據。
陸、次按不法侵害他人致死者，被害人之父母、子女及配偶，雖
    非財產上之損害，亦得請求賠償相當之金額。民法第194 條
    亦有明文。經查原告既分別為被害人鄭明暖之父母，則其橫
    遭喪女之痛，不能再與被害人鄭明暖共享親情及天倫之樂，
    精神上自均感痛苦，是原告分別請求被告賠償其非財產上之
    慰撫金，亦均有據。再查原告丁○○為國小畢業，95年之前
    經營企業社，現已退休，名下有位於台南縣永康市之土地2
    筆、房屋1 間、另有股票投資及利息所得共135,503 元；原
    告丙○○○亦為國小畢業，為家庭主婦，名下有位於台南縣
    新市鄉及安定鄉之田地共8 筆，公告現值共113,013 元；被
    告於94年間則有財產交易、利息、薪資及退職等所得共1,23
    6,698 元，95年間有薪資及利息所得共283,245 元，惟名下
    並無財產等情，業據原告陳述在卷，且經本院依職權調閱兩
    造之財產所得資料查對無誤，有稅務電子閘門財產所得調件
    明細表6 件存卷可憑，是本院審酌兩造之身分、地位、經濟
    能力、原告所受之精神上痛苦等一切情狀，認原告各請求50
    萬元之慰撫金，尚屬適當，應予准許。
柒、綜上所述，原告丁○○得請求被告賠償殯葬費225,968 元、
    扶養費189,859 元及慰撫金50萬元，共915,827 元；原告丙○○○得請求被告賠償扶養費230,585 元及慰撫金50萬元，
    共730,585 元。從而原告依據民法第184 條第1 項前段、第
    192 條第1 項、第2 項、第194 條規定，分別請求被告給付
    原告丁○○915,827 元、原告丙○○○730,585 元，及均自
    起訴狀繕本送達之翌日即97年6 月10日起至清償日止，各按
    年息5 ％計算之法定遲延利息，均有理由，應予准許；原告
    丁○○逾上開範圍之請求，為無理由，應予駁回。
捌、再按故意致被繼承人於死，而受刑之宣告者，喪失其繼承權
    ，民法第1145條第1 項第1 款定有明文。經查被告為被害人
    鄭明暖之夫，依民法第1138條規定應為其第一順位之法定繼
    承人，惟被害人鄭明暖乃遭被告故意殺害，被告殺害被害人
    鄭明暖之行為，亦經大陸刑事判決判刑確定，有如前述，依
    民法第1145條第1 項第1 款規定，被告自應喪失對被害人鄭
    明暖遺產之繼承權，從而原告請求確認被告喪失對被繼承人
    鄭明暖之繼承權，亦有理由，應予准許。
據上論結，本件原告丁○○之訴，為一部有理由，一部無理由，
原告丙○○○之訴為有理由，依民事訴訟法第385 條第1 項前段
、第78條、第79條，判決如主文。
中    華    民    國    97    年     7    月    15    日
                        家事法庭法  官  林雯娟
以上正本係照原本作成。
如對本判決上訴應於判決送達後20日內向本院提出上訴狀（須附
繕本），並繳納上訴費用。
中    華    民    國    97    年     7    月    15    日
                                書記官  楊慧伶


司法院資訊處製作；財團法人民間司法改革基金會備份。
